臺灣基隆地方法院刑事判決
111年度金訴字第250號
公  訴  人  臺灣基隆地方檢察署檢察官
被      告  張育嘉





上列被告因違反洗錢防制法等案件，經檢察官提起公訴（111年
度偵字第3753號、第4328號、第4347號），被告於準備程序進行
中，就被訴事實為有罪之陳述，經本院合議庭裁定由受命法官獨
任進行簡式審判程序，判決如下：
    主      文
張育嘉犯如附表所示各罪，共參罪，所處之刑各如附表「所犯罪
名及宣告刑」欄所示。附表各編號所處之有期徒刑，應執行有期
徒刑拾月。
    事  實
一、張育嘉於民國110年11月26日前之某日加入真實姓名年籍不
    詳之通訊軟體LINE暱稱「呂先生」所屬具有持續性、牟利性
    及有結構性之詐欺集團犯罪組織，負責依「呂先生」之指示
    ，提供其申辦之金融帳戶供他人匯款，並依「呂先生」指示
    從所提供之金融帳戶提領款項交予他人，擔任詐欺集團之「
    車手」工作。嗣張育嘉基於參與犯罪組織之犯意，及與「呂
    先生」暨上開詐欺集團成員間共同意圖為自己不法之所有，
    並基於三人以上共同詐欺取財及掩飾、隱匿詐欺所得去向之
    犯意聯絡，於110年11月26日某時許，將其所申辦之台北富
    邦商業銀行帳號000-00000000000000（起訴書誤載為000-00
    00000000000）號帳戶（下稱本案帳戶）之帳號提供給詐欺
    集團詐欺之用。嗣該詐欺集團成員取得本案帳戶資料後，先
    由詐欺集團所屬成員分別以附表所示之詐騙方式，分別向附
    表所示之人施用詐術，致其等陷於錯誤，而分別依指示於附
    表所示之匯款時間，將如附表所示之匯款金額匯入本案帳戶
    內，再由張育嘉依「呂先生」指示如附表所示之提領時間、
    地點，自本案帳戶提領現金交給「呂先生」所指定之人，以
    此方式將該等詐得款項透過層層轉手方式，掩飾、隱匿詐欺
    犯罪所得之來源、去向，確保詐欺犯罪所得，遂行詐欺及洗
    錢犯行。
二、案經李友勝訴由新北市政府警察局板橋分局、陳柏榮訴由基
    隆市警察局第二分局、孔菁菁訴由基隆市警察局第一分局報
    告臺灣基隆地方檢察署檢察官偵查起訴。
    理  由
壹、程序部分
一、本件被告所犯者非為死刑、無期徒刑、最輕本刑為3年以上
    有期徒刑之罪或高等法院管轄第一審案件，其於準備程序進
    行中，先就被訴事實為有罪之陳述，經告知其簡式審判程序
    之旨，並聽取公訴人及被告之意見後，本院依刑事訴訟法第
    273條之1第1項之規定，裁定由受命法官獨任以簡式審判程
    序進行本案之審理，且依同法第273條之2規定，簡式審判程
    序之證據調查，不受第159條第1項、第161條之2、第161條
    之3、第163條之1及第164條至第170條規定之限制。
二、按組織犯罪防制條例第12條第1項中段規定：「訊問證人之
    筆錄，以在檢察官或法官面前作成，並經踐行刑事訴訟法所
    定訊問證人之程序者為限，始得採為證據。」被告以外之人
    於警詢時之陳述，依前揭規定，於違反組織犯罪防制條例之
    罪名，絕對不具證據能力，不得採為判決基礎。故本判決下
    述關於被告參與犯罪組織部分所引用之證據，並不包括被告
    以外之人於警詢時之證述，惟該部分之證述，就組織犯罪防
    制條例以外之罪名即刑法第339條之4第1項第2款及洗錢防制
    法第14條第1項部分，仍得作為證據。
貳、實體部分
一、事實認定
    上開犯罪事實，業據被告於本院準備程序及審理時均坦承不
    諱（本院卷第65、71頁），核與證人即告訴人李友勝於警詢
    時之證述內容（偵3753卷第21-24頁）、證人即告訴人陳柏
    榮於警詢時之證述內容（偵4328卷第9-15頁）、證人即告訴
    人孔菁菁於警詢時之證述內容（偵4347卷第19-21頁）均大
    致相符，並有告訴人李友勝之匯款單及與詐騙集團之LINE對
    話紀錄（偵3753卷第28-38頁）、告訴人陳柏榮之匯款單及
    與詐騙集團之LINE對話紀錄（偵4328卷第25、37-41頁）、
    告訴人孔菁菁之匯款單及與詐騙集團之LINE對話紀錄（偵43
    47卷第63、69-110頁）、被告提領現金之監視器畫面翻拍照
    片（偵3753卷第53-59頁）、本案帳戶開戶資料及交易明細
    表（偵3753卷第63-70頁）在卷可查，足認被告之任意性自
    白與事實相符，堪予採信。綜上，本案事證明確，被告犯行
    堪以認定，應依法論科。
二、論罪科刑 
（一）經查，依被告所述情節，本案詐欺集團之成員業已達3人
      以上（詳後述），且顯非為立即實施犯罪而隨意組成，又
      本案係屬集團性詐欺犯罪型態，審之現今詐欺集團分工細
      膩，非少數人所能遂行，諸如謀議成立詐欺集團、提供資
      金並招募成員、架設機房及電腦網路通路、向被害人施以
      詐術、領取被害人匯入或交付之款項等工作，是以，詐欺
      集團除首謀負責謀議成立詐欺集團並招募成員外，成員中
      有蒐集帳戶與門號者、有擔任領款車手者（通常設置車手
      頭以管理車手），有提供詐欺集團運作所需資金之金主、
      有於機房內以網路電話負責向被害人施用詐術者（且機房
      內通常亦設有管理者），或有負責提供或維護詐欺所用器
      材、設備者，有專責收取詐欺款項並統籌分配者，成員間
      就其所擔任之工作分層負責。而被告參與本案詐欺集團之
      犯罪組織，提供帳戶且擔任取款車手之工作，並依照「呂
      先生」之指示，取得詐得款項，再將詐得款項層轉予該集
      團不詳成員，是由上開詐欺集團之內部分工結構、成員組
      織，均可見該詐欺集團具有一定之時間上持續性及牟利性
      ，足認本案詐欺集團，係屬3人以上以實施詐術為手段所
      組成具有持續性及牟利性之有結構性組織。
（二）按行為人以一參與詐欺犯罪組織，並分工加重詐欺行為，
      同時觸犯參與犯罪組織罪及加重詐欺取財罪，雖其參與犯
      罪組織之時、地與加重詐欺取財之時、地，在自然意義上
      非完全一致，然二者仍有部分合致，且犯罪目的單一，依
      一般社會通念，認應評價為一罪方符合刑罰公平原則，應
      屬想像競合犯，如予數罪併罰，反有過度評價之疑，實與
      人民法律感情不相契合。又刑罰要求適度之評價，俾對法
      益之侵害為正當之維護。加重詐欺罪係侵害個人財產法益
      之犯罪，其罪數計算，以被害人數、被害次數之多寡，決
      定其犯罪之罪數；核與參與犯罪組織罪之侵害社會法益，
      因應以行為人所侵害之社會全體利益為準據，認定係成立
      一個犯罪行為，有所不同。是倘行為人於參與詐欺犯罪組
      織之繼續中，先後加重詐欺數人之財物，因該一貫穿全部
      犯罪歷程之參與犯罪組織的不法內涵，較之陸續實行之加
      重詐欺犯行為輕，自不能「以小包大、全部同一」，應僅
      就參與犯罪組織及首次加重詐欺二罪，依想像競合犯從一
      重之加重詐欺罪處斷。而此一參與犯罪組織之繼續行為，
      已為首次加重詐欺行為所包攝，自不得另割裂與其他加重
      詐欺行為，各再論以想像競合犯，以免重複評價。而被告
      加入本案詐欺集團，既未經自首或有其他積極事實，足以
      證明確已脫離或解散該組織，被告違反組織犯罪防制條例
      之行為仍繼續存在，即為行為之繼續，而屬單純一罪，至
      行為終了時，仍論以一罪，自應僅就其參與犯罪組織後之
      首次詐欺取財犯行論以參與犯罪組織罪。本院依卷內現存
      事證、臺灣高等法院被告前案紀錄表，足認被告於本件之
      首次加重詐欺犯行（即附表編號3所示犯行）應併論參與
      犯罪組織罪。
（三）核被告所為如附表編號3所示之犯行，係犯組織犯罪防制
      條例第3條第1項後段之參與犯罪組織罪、洗錢防制法第2
      條第2款、第14條第1項之洗錢罪、刑法第339條之4第1項
      第2款三人以上共同詐欺取財罪。如附表編號1、2所示之
      犯行，均係犯洗錢防制法第2條第2款、第14條第1項之洗
      錢罪、刑法第339條之4第1項第2款之三人以上共同犯詐欺
      取財罪。起訴書就被告涉犯詐欺部分雖論以刑法第339條
      第1項之詐欺取財罪且未敘及被告參與該詐欺集團犯罪組
      織之犯行，然依本案證據資料已得認定被告係依「呂先生
      」之指示，將提領之款項交付另一詐欺集團成員，而參與
      該詐欺集團犯罪組織之犯行等情，被告亦於本院準備程序
      時供承：我有看過「呂先生」本人，「呂先生」叫我去領
      錢，領出來後我就交給「呂先生」，整個過程除了「呂先
      生」外，因為「呂先生」腳不方便，有叫一個老先生代替
      他跟我收錢，所以我有見過「呂先生」和另一位老先生等
      語（本院卷第65頁），且公訴檢察官已當庭更正、補充此
      部分之罪名為刑法第339條之4第1項第2款之三人以上共同
      犯詐欺取財罪、組織犯罪防制條例第3條第1項後段之參與
      犯罪組織罪（本院卷第65頁），本院亦當庭踐行犯罪嫌疑
      、所犯罪名及法條之告知以供被告答辯（本院卷第64、69
      頁），而基於檢察一體，案件起訴之後，實行公訴之檢察
      官於審判程序，對於具有同一性之事實，本得當庭更正罪
      名以及起訴法條，倘法院已踐行上揭程序，致被告之防禦
      權無受侵害之虞，自得以具有同一性之事實依更正後之法
      條及罪名判決，並無就未經起訴之犯罪審判之問題（最高
      法院107年度台上字第4636號判決意旨參照），是本院就
      此部分尚無須變更起訴法條，而得以檢察官更正後之法條
      及罪名予以判決，附此敘明。
（四）被告與「呂先生」、上開真實姓名年籍不詳之老先生及所
      屬詐騙集團其他成員間，就上開犯行有犯意聯絡、行為分
      擔，均為共同正犯。
（五）被告就附表編號3所犯參與犯罪組織罪、一般洗錢罪、三
      人以上共同犯詐欺取財罪間，及就附表編號1、2所犯一般
      洗錢罪、三人以上共同犯詐欺取財罪間，行為有部分重疊
      合致，犯罪目的均單一，依一般社會通念，應各評價為一
      罪方符合刑罰公平原則，均為想像競合犯，依刑法第55條
      規定，均各從一重論以三人以上共同犯詐欺取財罪處斷。
（六）詐欺取財罪係為保護個人之財產法益而設，行為人罪數之
      計算，自依接受詐騙之被害人人數而計數，故被告就附表
      編號1至3所示之犯行，犯意各別，行為互殊，應予分論併
      罰。
（七）檢察官雖主張被告構成累犯，惟依最高法院110年度台上
      大字第5660號裁定意旨，爰不論被告以累犯，並將被告可
      能構成累犯之前科、素行資料，列為刑法第57條第5款所
      定「犯罪行為人之品行」之審酌事項。
（八）洗錢防制法第16條第2項規定：「犯前2條之罪，在偵查或
      審判中自白者，減輕其刑」，而被告於審理時自白洗錢之
      犯行（本院卷第65、71頁），依前開規定，原應減輕其刑
      ，惟被告所犯洗錢罪屬想像競合犯中之輕罪，是就被告此
      部分想像競合輕罪得減刑部分，依上開說明，由本院於後
      述依刑法第57條量刑時一併衡酌該部分減輕其刑事由。
（九）按刑法第59條規定犯罪之情狀可憫恕者，得酌量減輕其刑
      ，其所謂「犯罪之情狀」，與同法第57條規定科刑時應審
      酌之一切情狀，並非有截然不同之領域，於裁判上酌減其
      刑時，應就犯罪一切情狀（包括第57條所列舉各款事項）
      ，予以全盤考量，審酌其犯罪有無可憫恕之事由（即有無
      特殊之原因與環境，在客觀上足以引起一般同情，以及宣
      告法定低度刑，是否猶嫌過重等等），以為判斷（最高法
      院95年度台上字第6157號判決意旨參照）。刑法第339條
      之4第1項第2款加重詐欺取財罪之法定刑為「1年以上7年
      以下有期徒刑，得併科100萬元以下罰金」即最低刑度為1
      年以上有期徒刑。惟同為三人以上共犯詐欺取財犯行之人
      ，其犯罪情節、手段、參與程度均未必盡同，行為所造成
      危害社會之程度自屬有異，法律科處此類犯罪，所設之法
      定最低本刑均為1年以上有期徒刑，不可謂不重，苟未依
      個案情節予以妥適量刑，實有悖於罪刑相當原則。查被告
      係受他人指示而為本案各次犯行，並非居於主導犯罪之地
      位，其參與本案犯罪之程度尚屬輕微。且被告已於本院準
      備程序時以新臺幣110萬元與告訴人孔菁菁調解成立，有
      本院調解筆錄在卷可稽（本院卷第77-78頁），其餘告訴
      人等則均未到庭致無從成立調解。本院綜合觀察被告之犯
      罪情狀，認縱課處法定最低度刑，仍屬過重，堪認有情輕
      法重之情，在客觀上足以引起一般之同情，尚有堪資憫恕
      之處，爰適用刑法第59條之規定酌量減輕其刑。
（十）爰審酌被告提供金融帳戶予他人作為詐欺取財及洗錢之工
      具，並分擔提領詐得款項等任務，以擔任俗稱「車手」之
      集團內部分工，對告訴人等財產造成損害，使詐欺集團主
      謀隱藏於後，復使偵查機關難以往上追緝，而不法所得之
      金流層轉，無從追蹤去向，嚴重危害交易秩序、社會治安
      ，所為應予非難，且衡酌被告於本案行為前之最近5年內
      因竊盜等案件，有經法院論罪科刑及執行完畢紀錄，有臺
      灣高等法院被告前案紀錄表可參；然考量被告於審理時終
      能坦承犯行之犯後態度，且符合洗錢防制法第16條第2項
      之減刑事由，並與告訴人孔菁菁調解成立，犯後態度尚佳
      ；並兼衡被告係依「呂先生」之指示而為相關構成要件之
      實施，尚非詐欺車手集團犯罪組織之主要謀劃者，及被告
      於本案之犯罪動機、目的、手段、參與程度、擔任之角色
      、告訴人等遭詐騙金額、實際收取之款項金額，暨酌被告
      於警詢時自述高中肄業之智識程度、待業而家境勉持之生
      活狀況等一切情狀，分別量處如附表「所犯罪名及宣告刑
      」欄所示之刑，並定應執行刑如主文所示。又刑法第339
      條之4第1項第2款之罪係最重本刑有期徒刑7年之罪，並不
      合於刑法第41條第1項得易科罰金之要件，惟因本院量處
      各罪之宣告刑均為有期徒刑6月，依刑法第41條第3項規定
      ，得易服社會勞動。至可否易服社會勞動，要屬執行事項
      ，當俟本案確定後，另由執行檢察官依相關規定審酌之，
      併予敘明。
（十一）106年4月19日修正公布之組織犯罪防制條例第3條第3項
        規定：「犯第1項之罪者，應於刑之執行前，令入勞動
        場所，強制工作，其期間為3年。」（嗣107年1月3日修
        正公布第3條，但本項並未修正）就受處分人之人身自
        由所為限制，違反憲法比例原則及憲法明顯區隔原則之
        要求，與憲法第8條保障人身自由之意旨不符，應自本
        解釋公布之日起失其效力，業於110年12月10日經司法
        院大法官第812號解釋公布在案。是本案即毋庸再審酌
        被告是否有一併宣告刑前強制工作之必要，併此敘明。
三、不予宣告沒收
（一）被告所犯洗錢防制法第14條第1項規定，依同法第18條第1
      項前段固有沒收財物或財產上利益之特別規定。惟查，洗
      錢防制法第18條第1項固規定：「犯第14條之罪，其所移
      轉、變更、掩飾、隱匿、收受、取得、持有、使用之財物
      或財產上利益，沒收之；犯第15條之罪，其所收受、持有
      、使用之財物或財產上利益，亦同」，既未規定「不問屬
      於犯罪行為人與否」，應以屬於被告所有為限，是被告轉
      交上手之詐欺款項，既非被告所有，爰不予宣告沒收。
（二）被告供稱其並未因本案獲有報酬，依卷內事證亦無從證明
      其確實因本案犯罪而有所得或獲取告訴人等所匯入之款項
      ，是不能認被告獲有犯罪所得，自無從諭知沒收。
（三）被告持以至銀行臨櫃提款之本案帳戶存摺1本，雖為被告
      所有，並為被告犯罪所用之物，然該帳戶已列為警示帳戶
      無法使用，欠缺刑法上之重要性，參酌刑法第38條之2第2
      項規定，爰不諭知沒收、追徵。
據上論斷，應依刑事訴訟法第273條之1第1項、第299條第1項前
段，判決如主文。
本案經檢察官何治蕙提起公訴，檢察官林渝鈞到庭執行職務。
中　　華　　民　　國　　111 　年　　 8　　月　　10　　日
                  刑事第三庭  法  官  藍君宜
以上正本證明與原本無異。
如不服本判決應於收受送達後20日內向本院提出上訴書狀，並應
敘述具體理由；其未敘述上訴理由者，應於上訴期間屆滿後20日
內向本院補提理由書( 均須按他造當事人之人數附繕本) 「切勿
逕送上級法院」。
中　　華　　民　　國　　111 　年　　8 　　月　　10　　日
                              書記官  王一芳           
附錄論罪法條：
組織犯罪防制條例第3條第1項
發起、主持、操縱或指揮犯罪組織者，處3年以上10年以下有期
徒刑，得併科新臺幣1億元以下罰金；參與者，處6月以上5年以
下有期徒刑，得併科新臺幣1千萬元以下罰金。但參與情節輕微
者，得減輕或免除其刑。
洗錢防制法第14條第1項
有第二條各款所列洗錢行為者，處7年以下有期徒刑，併科新臺
幣500萬元以下罰金。
刑法第339條之4第1項
犯第339條詐欺罪而有下列情形之一者，處1年以上7年以下有期
徒刑，得併科100萬元以下罰金：
一、冒用政府機關或公務員名義犯之。
二、三人以上共同犯之。
三、以廣播電視、電子通訊、網際網路或其他媒體等傳播工具，
    對公眾散布而犯之。
附表：
編號 告訴人 詐騙方式 匯款時間 匯款金額 被告提領時間、地點 所犯罪名及宣告刑 1 李友勝 以通訊軟體LINE詐稱可於假投資網站投資且保證獲利。 110年12月3日11時40分許 80萬元 110年12月3日於台北富邦商業銀行三重分行 張育嘉犯三人以上共同詐欺取財罪，處有期徒刑陸月。 2 陳柏榮 同上。 110年11月30日12時47分許 10萬元 110年11月30日於台北富邦商業銀行中和分行 張育嘉犯三人以上共同詐欺取財罪，處有期徒刑陸月。 3 孔菁菁 同上。 110年11月26日11時3分許 110萬元 110年11月26日於台北富邦商業銀行得和分行 張育嘉犯三人以上共同詐欺取財罪，處有期徒刑陸月。